【裁判字號】    99,裁,1981
【裁判日期】    990826
【裁判案由】    聲請停止執行
【裁判全文】
最  高  行  政  法  院  裁  定
                                      99年度裁字第1981號
抗  告  人  甲○○
上列抗告人因與相對人高雄縣政府間聲請停止執行事件，對於中
華民國99年6月10日高雄高等行政法院99年度停字第13號裁定，
提起抗告，本院裁定如下︰
    主  文
抗告駁回。
抗告訴訟費用由抗告人負擔。
    理  由
一、緣相對人高雄縣政府於民國（下同）97年11月13日以府民宗
    字第0970276703號函知抗告人甲○○自97年11月7日起解除
    其擔任高雄縣林園鄉清水寺暫代管理人之職務（嗣於99年3
    月15日以府民宗字第0990058084號函指定高雄縣林園鄉公所
    暫代管理清水寺寺務），抗告人不服，循序向原審法院提起
    行政訴訟（98年度訴字第394號），並聲請停止執行，經原
    審法院以99年度停字第13號裁定駁回後，提起抗告。
二、原裁定駁回抗告人在原審之聲請，其理由略以：1.相對人解
    除抗告人暫代管理人之處分，受處分人為清水寺，而寺廟管
    理人與寺廟信徒間存在委任關係，管理人是否因該函當然、
    直接發生影響，非無疑義，則抗告人是否為該函之法律上利
    害關係人，尚有爭議。2.依寺廟管理條例第7條、第8條、第
    9條及第10條規定可知，住持（本件相當寺廟管理人）應遵
    上開規定管理維護寺廟，並為教義宣揚或興辦公益及慈善事
    業，無論由何人管理均應遵該規定，是管理人之更異，未必
    造成損害，即管理人之更動與損害無必然因果關係，則縱系
    爭原處分經判決撤銷，在管理人異動期間難認有何損害發生
    。3.原寺廟修行之住眾須繳交保證金6萬元及每月伙食費4千
    元，此部分非受處分（即清水寺）之損害，屬他人損害，且
    此部分顯可以金錢補償，亦非難於回復之損害。4.就抗告人
    個人而言，暫代寺廟管理人僅有前述管理維護及宣揚教義或
    興辦公益及慈善事業之責，尚無因暫代管理人而獲有何個人
    利益。是原處分停止其暫代職務，抗告人個人並無因此受有
    何損害之可言，即不發生難於回復損害等語。
三、抗告意旨略謂：(一)依監督寺廟條例第6條、第11條規定可知
    ，相對人解除抗告人管理職務即係解除抗告人之管理權，剝
    奪抗告人受法律保護之管理權利與法律上利益，屬公法上之
    權利，抗告人即屬法律上之利害關係人，與寺廟管理人是否
    受信徒委任之民事關係無涉。(二)林園鄉公所於99年5月4日強
    制接管寺務，並將所有清水寺現職工作人員於接管當日予以
    去職。林園鄉公所並將清水寺之寺務委託所謂「清水寺管理
    員會」管理及運作，渠等非宗教人士，又不諳佛教教義，不
    僅停止一切清水寺之宗教活動，且陸續發文要求居住寺廟修
    行之住眾須繳交高額金錢，否則即予驅離，在在違背教義，
    不修持戒律，是本件管理人之更動業已造成宗教上之損害，
    且管理人更動與損害有直接因果關係。(三)系爭原處分之執行
    ，清水寺受憲法保障之宗教自由與宗教自治等宗教權利受到
    不當侵害，非一般經濟利益得衡量，而將被驅離之修行住眾
    ，不能住寺繼續修持，其所受之損害亦非金錢得以彌補。且
    對抗告人而言，原處分執行期間，不能對清水寺信眾宣揚教
    義，喪失管理權利，並非金錢得以替代彌補，係為不能回復
    之損害。(四)急迫性與難以回復之損害應一體判斷，如有難以
    回復之損害即有急迫性，而原處分之執行，有難以回復之損
    害發生，則原處分之停止執行，即有其急迫性等語。
三、本院查：
  (一)「原處分或決定之執行，除法律另有規定外，不因提起行政
    訴訟而停止。」、「行政訴訟繫屬中，行政法院認為原處分
    或決定之執行，將發生難於回復之損害，且有急迫情事者，
    得依職權或依聲請裁定停止執行。但於公益有重大影響，或
    原告之訴在法律上顯無理由者，不得為之。」、「停止執行
    之裁定，得停止原處分或決定之效力、處分或決定之執行或
    程序之續行之全部或部分。」行政訴訟法第116條第1項、第
    2項及第5項分別定有明文。其立法目的在避免原告於日後縱
    使獲得勝訴判決，其因原處分或決定之執行所生損害，亦已
    難以回復。故聲請停止執行者必須是主張其自己之權利或法
    律上利益，因原處分或決定之執行，將發生難以回復之損害
   ；如係他人的損害，則難謂對之有聲請停止執行之利益。又
    所謂難以回復之損害，係指其損害不能回復原狀，或回復困
    難，且在社會一般通念上不能以金錢估價賠償者而言；所謂
    急迫情事，則指原處分或決定已開始執行或隨時有開始執行
    之虞，且其急迫情事非因可歸責於聲請人之事由所造成而言
    。
  (二)本件相對人既然以97年11月13日府民宗字第0970276703號函
    通知自97年11月7日起解除抗告人擔任高雄縣林園鄉清水寺
    暫代管理人之職務，則無論其行文對象是否僅係清水寺，抗
    告人作為被解除職務之對象，其為系爭行政處分之相對人，
    殆無疑義。惟依寺廟管理條例第6條規定：「寺廟財產及法
    物為寺廟所有，由住持管理之。寺廟有管理權之僧道，不論
    用何名稱，認為住持。但非中華民國人民，不得為住持。」
    第7條規定：「住持於宣揚教義修持戒律，及其他正當開支
    外，不得動用寺廟財產之收入。」第9條規定：「寺廟收支
    款項及所興辦事業，住持應於每半年終報告該管官署，並公
    告之。」第10條規定：「寺廟應按其財產情形，興辦公益或
    慈善事業。」可知寺廟管理人之職務係在管理維護寺廟財產
    、宣揚教義及興辦公益或慈善事業，著重於無形的精神價值
    ，責任榮譽多過權利私益，且抗告人之管理職務僅係暫代，
    其經解除職務所造成的精神損失，於將來撤銷訴訟獲得勝訴
    判決，使系爭解除職務之處分溯及失其效力，回復其原暫代
    管理人職務及地位時，即可恢復；如果抗告人暫代寺廟管理
    人時獲有金錢或其他財產上利益之報酬，其經解除職務所造
    成的損失，於將來撤銷訴訟獲得勝訴判決時，更得直接以金
    錢回復或以金錢估價賠償，尚難謂系爭解除職務處分之執行
    ，將發生難以回復之損害。至於抗告人主張林園鄉公所將清
    水寺之寺務委託所謂「清水寺管理員會」管理及運作，渠等
    非宗教人士，又不諳佛教教義，不僅停止一切清水寺之宗教
    活動，且陸續發文要求居住寺廟修行之住眾須繳交高額金錢
    ，否則即予驅離，在在違背教義，是本件管理人之更動業已
    造成清水寺及信徒於宗教上不可回復之損害云云，核與抗告
    人主觀權利或法律上利益無涉，自難謂其有何聲請停止執行
    的實益。原裁定駁回其聲請，理由雖有不同，但結論尚無不
    合。抗告意旨仍執前詞求予廢棄原裁定，難認有理，應予駁
    回。
四、依行政訴訟法第104條、民事訴訟法第95條、第78條，裁定
    如主文。
中    華    民    國    99    年    8     月    26    日
                    最高行政法院第四庭
                        審判長法官  劉  鑫  楨
                              法官  鄭  小  康
                              法官  林  文  舟
                              法官  曹  瑞  卿
                              法官  陳  鴻  斌

以  上  正  本  證  明  與  原  本  無  異
中    華    民    國    99    年    8     月    30    日
                              書記官  邱  彰  德

司法院資訊處製作；財團法人民間司法改革基金會備份。
